【裁判字號】    89,自,203
【裁判日期】    900111
【裁判案由】    背信等
【裁判全文】
臺灣臺北地方法院刑事判決                          八十九年度自字第二三號
    自  訴  人  甲○○○保險股份有限公司    設台北市○○○路○段二一九號十
    代  表  人  乙○○
    自訴代理人  於傳鴻律師
    被      告  庚○○
    選任辯護人  金志雄
右列被告因背信等案件，經自訴人提起自訴，本院判決如左：
    主  文
庚○○無罪。
    理  由
一、自訴意旨略以：被告乃「華聯保險代理人股份有限公司」（下稱華聯公司）之負
    責人。民國八十年元月一日，被告以華聯公司法定代理人身分與自訴人就「旅行
    業綜合保險業務」之代理權事宜，簽訂乙份「代理合約書」及「備忘錄」在案。
    依該契約之約定，華聯公司之代理期限為八十四年七月一日起至八十六年六月一
    日止，在該期限內，華聯公司雖有代理自訴人收取保險費之權，然應至少每週一
    次將所代收之保險費按約定比率繳交予自訴人，即被告應按總保險費（即毛保費
    ）百分之四十五（即淨保費）繳付予自訴人。詎被告竟為圖謀不法利益，違背雙
    方之已定之契約任務，拒不將自八十五年二月份起至八十五年十月間收受之「淨
    保費」繳付予自訴人，迭經自訴人再三催告，被告不是藉詞百般推託，即以「還
    少欠多」之方式哄撫自訴人，以遂其繼續牟取不法利得之背信目的。自訴人無奈
    只得訴諸司法程序以保護權益，首先於八十六年十一月間先為保全程序之聲請，
    繼於八十六年十二月間提起民事訴訟，詎華聯公司明知理曲詞窮而必受敗訴之判
    決，竟於該期間內將名下資產一一脫產，足證被告實自始即存背信意圖。果然，
    自訴人所提之本院八十六年保險字一五四號判決自訴人勝訴確定後，被告卻仍迄
    不依司法判決繳付款項，足見自始即存不法利得之心而執意背信。核華聯公司違
    背約定信用意圖不法所有之款項以應繳付予自訴人之淨保費六百四十九萬零七百
    四十八元，扣除可主張扣減之費用合計二百零五萬四千四百四十三元，計四百四
    十三萬六千三百零五元。被告身為華聯公司負責人，復係親自與自訴人達成契約
    約定、當面受自訴人委任處理保險業務行銷、代收保險費之人，自屬刑法第三百
    四十二條所謂為他人處理事務之人。被告明知負有依約定「至少每週一次」將代
    收之保險費依約定比率繳付予自訴人之契約義務，卻圖謀為華聯公司脫免繳付代
    收保險金之利益（至少有「拖欠期間之利息」利得）而惡意違背契約任務、並惡
    性脫產，核其所為已構成意圖為自己或第三人不法之利益，而為違背其任務之行
    為，致生損害於本人之財產之「背信罪」要件。又自訴人於經濟部全球資訊網中
    查得華聯公司迄今仍繼續營業，並無停業，自八十五年四月份起與中央產物保險
    公司合作推展「旅行業綜合責任險」業務，迄今有效，與華聯往來之旅行業客戶
    亦可證華聯公司迄今營業狀況良好，收入頗豐，其謊稱未營業，並於民事訴訟期
    間惡意將名下資產一一脫產，蓄意隱匿財產損害債權，不無涉犯刑法第三百五十
    六條損害債權罪嫌。
二、按犯罪事實應依證據認定之，無證據不得推定其犯罪事實。不能證明被告犯罪或
    其行為不罰者，應諭知無罪之判決，刑事訴訟法第一百五十四條、第三百零一條
    第一項定有明文。次按刑法第三百四十二條第一項之背信罪，須係為他人處理事
    務，意圖為自己或第三人不法之利益，或損害本人之利益，而為違背其任務之行
    為，致生損害於本人之財產或其他利益為構成要件。如非為他人處理事務，無論
    圖利之情形是否正當，要與該罪之構成要件不符，最高法院八十六年度台上字第
    二四四八號、第四一０九號刑事判決可資參考。
三、本件訊據被告固不否認伊以華聯公司負責人名義與自訴人簽訂保險代理契約之事
    實，惟堅詞否認有自訴人所指之背信、損害債權犯行，辯稱八十四年七月一日至
    十二月三十一日，自訴人應給付宏展公司之損失率差額利潤分配二百零五萬二千
    九百九十八元，迄今自訴人僅給付八十萬元，而八十五年一月起至十月止，華聯
    公司總計代理招攬保險業務之總保費為三千零八十四萬八千七百十八元，其中一
    千六百四十二萬四千八百三十三元總保費之百分之四十五，華聯公司均已如數繳
    付並無拖欠，其餘一千四百四十二萬三千八百八十五元總保費之百分之四十五即
    四百四十九萬零七百四十八元，華聯公司雖未為繳付，惟因自訴人迄今仍未提出
    複核、確認單經雙方結算，且華聯公司此期間之投保明細表遺失及自訴人亦尚有
    理賠未結，故迄今無法結算損失率差額利潤分配，自訴人於八十五年七月一日即
    片面不再接受華聯公司招攬之新保戶及舊保戶之續保，致使多家保戶誤認華聯公
    司已無權代理自訴人，故而多數保戶此期間應收取之保險費被告均無法收取，且
    自訴人亦不給付及結算欠款及損失率差額利潤分配，故華聯公司為免損失擴大，
    乃於八十六年七月四日發函予自訴人表明待會算結清前暫停繳付保費。自訴人於
    民事訴訟中，華聯公司仍請求扣抵積欠之款項並會算結清實際能收取之保費及損
    失率差額利潤分配，並先將已收取暫為抵扣之一百零四萬二千九百四十六元之保
    費全數繳付自訴人以表誠信，然自訴人明知華聯公司之投保電腦明細表（含尚未
    收取保費之保戶）遺失，無法在訴訟中主張權利，故僅提出尚未繳付保費之投保
    明細表，主張被告尚有保費未付，而有意漏計欠款及尚未核算之損失率差額利潤
    分配相互扣抵，致使民事庭依其主張而為判決。本案事實僅為雙方公司間結算帳
    目未清所發生之民事糾葛，實與被告自身無關，故而被告依契約而論，既未替自
    訴人處理事務，亦無有違背任務之行為更無任何不法意圖，實與背信之構成要件
    毫不相符。至華聯公司雖尚在營業，惟無盈餘，八十五年四月與中央產物簽約，
    現已經沒有，被告亦無損害債權之犯行等語。經查：
    （一）本件自訴人公司提起自訴，係指自訴人與華聯公司簽訂合約，約定由華聯
          公司代理自訴人公司招攬保險客戶及收取保險費，故依其所訴內容，縱令
          屬實，其契約關係亦僅存在於自訴人公司與華聯公司之間，自訴人公司與
          被告之間並無任何契約關係，被告自不發生受自訴人公司委任，而為其處
          理事務問題，被告既非為自訴人公司處理事務，揆諸前揭判決意旨，無論
          圖利之情形是否正當，要與背信罪之犯罪構成要件不符，自不能以背信罪
          相繩。
    （二）其次，自訴人指稱被告惡意脫產、隱匿財產涉刑法第三百五十六條損害債
          權罪嫌，惟查，自訴人主張與華聯公司往來之旅行社足證華聯公司迄今營
          業狀況良好，並提出與華聯公司往來之旅行社明細表一份，然經本院訊問
          該明細表上旅行社之負責人即證人陳蓮宗（東榮旅行社）、丁○○（五福
          旅行社）、陳宗宣（協益旅行社）、戊○○（狀元旅行社）、己○○（揚
          昇旅行社）、丙○○（圓山旅行社）、吳焰煌（悅群旅行社）、楊秋萍（
          長春藤旅行社）均到庭證述與華聯公司無業務往來等語（見本院八十九年
          十一月二十四日訊問筆錄），自訴人於本院審理中始終未提出有關被告故
          意毀壞、處分或隱匿其財產之證據，實難認被告有損害債權之行為。
四、綜上所述，被告非受自訴人委任處理事務，亦無任何證據證明被告有故意損害債
    權之事實，自難以背信及損害債權罪名相繩，此外，復查無積極證據足認被告有
    自訴人所指之犯行，被告犯罪不能證明，即應由本院諭知無罪之判決。
據上論斷，應依刑事訴訟法第三百四十三條、第三百零一條第一項，判決如主文。
中    華    民    國  九十        年      一        月    十一      日
                                  臺灣臺北地方法院刑事第八庭
                                            法  官  鄭  佾  瑩
右正本證明與原本無異。
如不服本判決，應於判決送達後十日內，向本院提出上訴狀。
                                            書記官  郭  台  發
中    華    民    國      九十        年      一        月    十六      日


司法院資訊處製作；財團法人民間司法改革基金會備份。
